---
title: "Bienestar subjetivo y desigualdades sociales (ESS6)"
output:
  flexdashboard::flex_dashboard:
    orientation: rows
    vertical_layout: fill
runtime: shiny
---

```{r setup, include=FALSE}
library(flexdashboard)
library(shiny)
library(dplyr)
library(readr)
library(ggplot2)
library(tibble)
library(scales)
library(gridExtra)
library(tidyr)

df <- read_csv(
  "../Datos/depurada/base_final_reto2.csv",
  show_col_types = FALSE
)
```

```{r}
datos_filtrados <- reactive({

  datos <- df

  if(input$sexo != "Todos"){
    datos <- datos %>%
      filter(as.character(gndr) == input$sexo)
  }

  if(input$pareja != "Todos"){
    datos <- datos %>%
      filter(as.character(icpart1) == input$pareja)
  }

  if(input$hijos != "Todos"){
    datos <- datos %>%
      filter(as.character(chldhhe) == input$hijos)
  }

  if(input$divorcio != "Todos"){
    datos <- datos %>%
      filter(as.character(dvrcdeva) == input$divorcio)
  }

  if(input$pais != "Todos"){
    datos <- datos %>%
      filter(cntry == input$pais)
  }

  datos
})
```

Sidebar {.sidebar}
=======================================================================

### Filtros

```{r}
selectInput(
  "sexo",
  "Sexo",
  choices = c(
    "Todos",
    sort(na.omit(unique(as.character(df$gndr))))
  ),
  selected = "Todos"
)

selectInput(
  "pareja",
  "Convivencia en pareja",
  choices = c(
    "Todos",
    sort(na.omit(unique(as.character(df$icpart1))))
  ),
  selected = "Todos"
)

selectInput(
  "hijos",
  "Hijos en el hogar",
  choices = c(
    "Todos",
    sort(na.omit(unique(as.character(df$chldhhe))))
  ),
  selected = "Todos"
)

selectInput(
  "divorcio",
  "Antecedente de divorcio",
  choices = c(
    "Todos",
    sort(na.omit(unique(as.character(df$dvrcdeva))))
  ),
  selected = "Todos"
)

selectInput(
  "pais",
  "País",
  choices = c(
    "Todos",
    sort(unique(as.character(df$cntry)))
  ),
  selected = "Todos"
)
```

### Participantes

```{r}
renderValueBox({

  datos <- datos_filtrados()

  valueBox(
    nrow(datos),
    "Participantes"
  )
})

```

### Felicidad media

```{r}
renderValueBox({

  datos <- datos_filtrados()

  valueBox(
    paste0(
      round(mean(datos$happy, na.rm = TRUE), 2),
      " / 10",
      " 😊"
    ),
    "Felicidad media (0-10)"
  )

})
```

Perfil medio de bienestar
=======================================================================
### Perfil medio de bienestar

**Perfil de bienestar del grupo seleccionado.**

Las circunferencias muestran la puntuación media observada en relación con el valor máximo posible de cada indicador.


```{r}
renderPlot({

  datos <- datos_filtrados()

  perfil <- data.frame(
    indicador = c(
      "Salud",
      "Dirección vital",
      "Libertad",
      "Tiempo libre",
      "Apoyo íntimo",
      "Relaciones"
    ),
    valor = c(
      mean(datos$health_num, na.rm = TRUE),
      mean(datos$sedirlf, na.rm = TRUE),
      mean(datos$dclvlf, na.rm = TRUE),
      mean(datos$tmdotwa, na.rm = TRUE),
      mean(datos$inprdsc, na.rm = TRUE),
      mean(datos$sclmeet, na.rm = TRUE)
    ),
    maximo = c(
      5,
      10,
      5,
      10,
      6,
      7
    ),
    color = c(
      "#59A14F",
      "#4E79A7",
      "#E15759",
      "#76B7B2",
      "#B07AA1",
      "#EDC948"
    )
  )

  donuts <- lapply(
    seq_len(nrow(perfil)),
    function(i){

      proporcion <- perfil$valor[i] / perfil$maximo[i]

      datos_donut <- data.frame(
        grupo = c("valor","resto"),
        valor = c(
          proporcion,
          1 - proporcion
        )
      )

      ggplot(
        datos_donut,
        aes(
          x = 1.5,
          y = valor,
          fill = grupo
        )
      ) +
        geom_col(
          width = 0.85,
          colour = NA
        ) +
        coord_polar(
          theta = "y",
          start = pi/2
        ) +
        xlim(0.6, 2.0) +
        scale_fill_manual(
          values = c(
            perfil$color[i],
            scales::alpha(
              perfil$color[i],
              0.15
            )
          )
        ) +
        labs(
          title = perfil$indicador[i],
          subtitle = paste0(
            round(perfil$valor[i], 1),
            " / ",
            perfil$maximo[i]
          )
        ) +
        theme_void() +
        theme(
          legend.position = "none",

          plot.background = element_rect(
            fill = "#FAFAFA",
            colour = NA
          ),

          plot.title = element_text(
            hjust = 0.5,
            face = "bold",
            size = 13
          ),

          plot.subtitle = element_text(
            hjust = 0.5,
            size = 12,
            face = "bold",
            colour = "#444444"
          ),

          plot.margin = margin(
            15,
            35,
            35,
            35
          )
        )

    }
  )

  gridExtra::grid.arrange(
    grobs = donuts,
    ncol = 2
  )

})
```

Bienestar según ingresos y nivel educativo
=======================================================================

Column {data-width=50}
-----------------------------------------------------------------------

### Bienestar según ingresos del hogar

**¿Cómo se relaciona la situación económica con el bienestar?**

Cada celda representa la puntuación media de un indicador. Los tonos más oscuros indican valores medios más elevados.

```{r}
renderPlot({


  datos <- datos_filtrados()

  indicadores <- c(
    "happy",
    "health_num",
    "sedirlf",
    "dclvlf",
    "inprdsc",
    "sclmeet"
  )

  etiquetas <- c(
    happy = "Felicidad",
    health_num = "Salud",
    sedirlf = "Dirección vital",
    dclvlf = "Libertad",
    inprdsc = "Apoyo íntimo",
    sclmeet = "Relaciones"
  )

  heatmap_ingresos <- datos %>%
    filter(!is.na(hincfel)) %>%
    group_by(hincfel) %>%
    summarise(
      across(
        all_of(indicadores),
        ~ mean(.x, na.rm = TRUE)
      ),
      .groups = "drop"
    ) %>%
    mutate(
      hincfel = factor(
        hincfel,
        levels = c(
          "Mucha dificultad",
          "Dificultad",
          "Satisface",
          "Muy satisfecho"
        )
      )
    ) %>%
    pivot_longer(
      cols = -hincfel,
      names_to = "indicador",
      values_to = "media"
    ) %>%
    mutate(
      indicador = recode(indicador, !!!etiquetas)
    )

  ggplot(
    heatmap_ingresos,
    aes(
      x = indicador,
      y = hincfel,
      fill = media
    )
  ) +
    geom_tile(
      colour = "white"
    ) +
    geom_text(
      aes(
        label = round(media, 1)
      ),
      size = 5
    ) +
    scale_fill_gradient(
      low = "#E8F1FA",
      high = "#2C6DA4"
    ) +
    labs(
      x = NULL,
      y = NULL,
      fill = "Media"
    ) +
    theme_minimal() +
    theme(
  panel.grid = element_blank(),

  axis.text.x = element_text(
    angle = 20,
    hjust = 1,
    size = 12
  ),

  axis.text.y = element_text(
    size = 12
  ),

  plot.margin = margin(
    10,
    20,
    80,
    20
  )
)

}, height = 400)
```

Column {data-width=50}
-----------------------------------------------------------------------

### Bienestar según nivel educativo

**¿Existen diferencias de bienestar según el nivel educativo alcanzado?**

Cada celda representa la puntuación media observada para cada indicador. Los tonos más oscuros indican niveles medios más altos.



```{r}
renderPlot({

  datos <- datos_filtrados()

  indicadores <- c(
    "happy",
    "health_num",
    "sedirlf",
    "dclvlf",
    "inprdsc",
    "sclmeet"
  )

  etiquetas <- c(
    happy = "Felicidad",
    health_num = "Salud",
    sedirlf = "Dirección vital",
    dclvlf = "Libertad",
    inprdsc = "Apoyo íntimo",
    sclmeet = "Relaciones"
  )

  heatmap_educ <- datos %>%
    filter(!is.na(eisced)) %>%
    group_by(eisced) %>%
    summarise(
      across(
        all_of(indicadores),
        ~ mean(.x, na.rm = TRUE)
      ),
      .groups = "drop"
    ) %>%
    pivot_longer(
      cols = -eisced,
      names_to = "indicador",
      values_to = "media"
    ) %>%
    mutate(
      indicador = recode(indicador, !!!etiquetas)
    )

  ggplot(
    heatmap_educ,
    aes(
      x = indicador,
      y = eisced,
      fill = media
    )
  ) +
    geom_tile(
      colour = "white"
    ) +
    geom_text(
      aes(
        label = round(media, 1)
      ),
      size = 5
    ) +
    scale_fill_gradient(
      low = "#FCE8E6",
      high = "#D04A35"
    ) +
    labs(
      x = NULL,
      y = NULL,
      fill = "Media"
    ) +
    theme_minimal() +
   theme(
  panel.grid = element_blank(),

  axis.text.x = element_text(
    angle = 20,
    hjust = 1,
    size = 12
  ),

  axis.text.y = element_text(
    size = 12
  ),

  plot.margin = margin(
    10,
    20,
    80,
    20
  )
)

}, height = 400)
```

Bienestar a lo largo de la edad
=======================================================================

### Bienestar a lo largo de la edad

**¿Cómo evoluciona el bienestar durante el ciclo vital?**

La línea suavizada permite identificar patrones generales asociados a la edad en el grupo seleccionado.

```{r}
renderPlot({

  datos <- datos_filtrados() %>%
    filter(
      !is.na(agea),
      !is.na(happy)
    )

  ggplot(
    datos,
    aes(
      x = agea,
      y = happy
    )
  ) +
    geom_point(
      alpha = 0.03,
      size = 0.8,
      colour = "#4C78A8"
    ) +
    geom_smooth(
      method = "gam",
      formula = y ~ s(x),
      se = FALSE,
      colour = "#D04A35",
      linewidth = 1.4
    ) +
    labs(
      x = "Edad (años)",
      y = "Felicidad (0-10)"
    ) +
    theme_minimal() +
    theme(
      panel.grid.minor = element_blank()
    )

}, height = 500)
```

Comparación entre grupos
=======================================================================

Row {data-height=250}
-----------------------------------------------------------------------

### Comparación y descripción de los grupos

```{r}
selectInput(
  "comparacion",
  "Comparar por",
  c(
    "Sexo",
    "Convivencia en pareja",
    "Hijos en el hogar",
    "Antecedente de divorcio"
  )
)
```

```{r}
renderUI({

  variable <- switch(
    input$comparacion,
    "Sexo" = "gndr",
    "Convivencia en pareja" = "icpart1",
    "Hijos en el hogar" = "chldhhe",
    "Antecedente de divorcio" = "dvrcdeva"
  )

  datos <- df %>%
    filter(!is.na(.data[[variable]]))

  resumen <- datos %>%
    group_by(.data[[variable]]) %>%
    summarise(
      Participantes = n(),
      Edad = round(mean(agea, na.rm = TRUE), 1),
      Felicidad = round(mean(happy, na.rm = TRUE), 2),
      Salud = round(mean(health_num, na.rm = TRUE), 2),
      .groups = "drop"
    )

  validate(
    need(
      nrow(resumen) == 2,
      "La comparación requiere exactamente dos grupos."
    )
  )

  grupo1 <- as.character(resumen[[1]][1])
  grupo2 <- as.character(resumen[[1]][2])

  HTML(
    paste0(

      "<div style='display:flex;
                    justify-content:space-around;
                    margin-top:15px;'>",

      "<div>",

      "<h4>", grupo1, "</h4>",

      "<b>Participantes:</b> ",
      resumen$Participantes[1],
      "<br>",

      "<b>Edad media:</b> ",
      resumen$Edad[1],
      "<br>",

      "<b>Felicidad:</b> ",
      resumen$Felicidad[1],
      "<br>",

      "<b>Salud:</b> ",
      resumen$Salud[1],

      "</div>",

      "<div>",

      "<h4>", grupo2, "</h4>",

      "<b>Participantes:</b> ",
      resumen$Participantes[2],
      "<br>",

      "<b>Edad media:</b> ",
      resumen$Edad[2],
      "<br>",

      "<b>Felicidad:</b> ",
      resumen$Felicidad[2],
      "<br>",

      "<b>Salud:</b> ",
      resumen$Salud[2],

      "</div>",

      "</div>"
    )
  )

})
```

**Interpretación de Cohen's d**

- < 0.20 = efecto trivial
- 0.20 - 0.49 = efecto pequeño
- 0.50 - 0.79 = efecto moderado
- ≥ 0.80 = efecto grande

Row
-----------------------------------------------------------------------

### Tamaño del efecto (Cohen's d)

**¿Qué dimensiones muestran mayores diferencias entre grupos?**

El gráfico muestra tamaños del efecto estandarizados. Cuanto mayor es el valor de Cohen's d, mayor es la diferencia observada entre los grupos comparados.

```{r}
renderPlot({

  variable <- switch(
    input$comparacion,
    "Sexo" = "gndr",
    "Convivencia en pareja" = "icpart1",
    "Hijos en el hogar" = "chldhhe",
    "Antecedente de divorcio" = "dvrcdeva"
  )

  datos <- df %>%
    filter(!is.na(.data[[variable]]))

  grupos <- unique(datos[[variable]])

  cohens_d <- function(x, g){

    g1 <- x[g == grupos[1]]
    g2 <- x[g == grupos[2]]

    m1 <- mean(g1, na.rm = TRUE)
    m2 <- mean(g2, na.rm = TRUE)

    sd1 <- sd(g1, na.rm = TRUE)
    sd2 <- sd(g2, na.rm = TRUE)

    n1 <- sum(!is.na(g1))
    n2 <- sum(!is.na(g2))

    sd_pool <- sqrt(
      (
        ((n1 - 1) * sd1^2) +
        ((n2 - 1) * sd2^2)
      ) /
      (n1 + n2 - 2)
    )

    abs((m1 - m2) / sd_pool)

  }

  resultados <- tibble(
    indicador = c(
  "Felicidad",
  "Salud",
  "Dirección vital",
  "Libertad",
  "Apoyo íntimo",
  "Relaciones",
  "Ingresos",
  "Tiempo propio"
),

d = c(
  cohens_d(datos$happy, datos[[variable]]),
  cohens_d(datos$health_num, datos[[variable]]),
  cohens_d(datos$sedirlf, datos[[variable]]),
  cohens_d(datos$dclvlf, datos[[variable]]),
  cohens_d(datos$inprdsc, datos[[variable]]),
  cohens_d(datos$sclmeet, datos[[variable]]),
  cohens_d(datos$hincfel_num, datos[[variable]]),
  cohens_d(datos$tmdotwa, datos[[variable]])
)
  ) %>%
    filter(!is.na(d)) %>%
    mutate(
      interpretacion = case_when(
        d < 0.20 ~ "Trivial",
        d < 0.50 ~ "Pequeño",
        d < 0.80 ~ "Moderado",
        TRUE ~ "Grande"
      )
    )

  ggplot(
    resultados,
    aes(
      x = d,
      y = reorder(indicador, d),
      fill = interpretacion
    )
  ) +
    geom_col(width = 0.7) +
    geom_text(
      aes(label = round(d, 2)),
      hjust = -0.2,
      size = 5
    ) +
    scale_fill_manual(
      values = c(
        "Trivial" = "#D9D9D9",
        "Pequeño" = "#9ECAE1",
        "Moderado" = "#4292C6",
        "Grande" = "#08519C"
      )
    ) +
    coord_cartesian(
      xlim = c(
        0,
        max(resultados$d, na.rm = TRUE) * 1.25
      )
    ) +
    labs(
      x = "Cohen's d",
      y = NULL,
      fill = "Magnitud"
    ) +
    theme_minimal() +
    theme(
      axis.text = element_text(size = 12),
      legend.position = "bottom"
    )

}, height = 300)
```

Conclusiones
=======================================================================

Row
-----------------------------------------------------------------------

### Factores asociados al bienestar

**¿Qué factores muestran una asociación más fuerte con la dimensión de bienestar seleccionada?**

El gráfico resume los resultados de una regresión múltiple que considera simultáneamente edad, sexo, convivencia en pareja, hijos, divorcio, nivel educativo e ingresos.

Los puntos muestran la magnitud relativa de la asociación entre cada factor y la dimensión de bienestar seleccionada.

Lo más importante es comparar la posición de los factores dentro del ranking: cuanto más a la derecha aparece un factor, mayor es su asociación con el indicador analizado.

**Seleccione una dimensión de bienestar para identificar qué factores muestran una asociación más intensa.**

```{r}
selectInput(
  "vd_conclusion",
  "Indicador de bienestar",
  choices = c(
    "Felicidad" = "happy",
    "Salud" = "health_num",
    "Dirección vital" = "sedirlf",
    "Libertad" = "dclvlf",
    "Apoyo íntimo" = "inprdsc",
    "Relaciones" = "sclmeet",
    "Tiempo propio" = "tmdotwa"
  )
)
```

```{r}
renderPlot({

  datos <- df %>%
    select(
      all_of(input$vd_conclusion),
      agea,
      gndr,
      icpart1,
      chldhhe,
      dvrcdeva,
      eisced,
      hincfel
    ) %>%
    na.omit()

  names(datos)[1] <- "vd"

  modelo <- lm(
    vd ~
      agea +
      gndr +
      icpart1 +
      chldhhe +
      dvrcdeva +
      eisced +
      hincfel,
    data = datos
  )

  r2 <- round(summary(modelo)$r.squared, 3)

  betas <- summary(modelo)$coefficients

  resultados <- tibble(
    variable = rownames(betas),
    coeficiente = abs(betas[,1])
  ) %>%
    filter(variable != "(Intercept)") %>%
    mutate(
      factor = case_when(
        grepl("agea", variable) ~ "Edad",
        grepl("gndr", variable) ~ "Sexo",
        grepl("icpart1", variable) ~ "Pareja",
        grepl("chldhhe", variable) ~ "Hijos",
        grepl("dvrcdeva", variable) ~ "Divorcio",
        grepl("eisced", variable) ~ "Educación",
        grepl("hincfel", variable) ~ "Ingresos",
        TRUE ~ variable
      )
    ) %>%
    group_by(factor) %>%
    summarise(
      efecto = max(coeficiente),
      .groups = "drop"
    ) %>%
    arrange(efecto)

  ggplot(
    resultados,
    aes(
      x = efecto,
      y = reorder(factor, efecto)
    )
  ) +

    geom_segment(
      aes(
        x = 0,
        xend = efecto,
        y = factor,
        yend = factor
      ),
      colour = "#BDBDBD",
      linewidth = 1.2
    ) +

    geom_point(
      colour = "#2C6DA4",
      size = 5
    ) +

    geom_text(
      aes(
        label = round(efecto, 2)
      ),
      hjust = -0.3,
      size = 5
    ) +

    coord_cartesian(
      xlim = c(
        0,
        max(resultados$efecto) * 1.25
      )
    ) +

    labs(
      x = "Magnitud relativa de la asociación",
      y = NULL,
      subtitle = paste0(
        "Capacidad explicativa del modelo (R² = ",
        r2,
        ")"
      )
    ) +

    theme_minimal() +

    theme(
      axis.text = element_text(size = 12),
      panel.grid.major.y = element_blank(),
      panel.grid.minor = element_blank(),
      plot.subtitle = element_text(
        size = 11,
        face = "italic"
      )
    )

}, height = 400)
```








