---
title: "Módulo 8 - ESS6 bienestar subjetivo Tarea 1"
author: "Mónica Pachón Basallo"
date: "2026-07-28"
output:
  pdf_document: default
  html_document:
    toc: true
    toc_float: true
    number_sections: true
    theme: cosmo
---
```{r setup, include=FALSE}
knitr::opts_chunk$set(
  echo = TRUE,
  warning = FALSE,
  message = FALSE,
  fig.width = 8,
  fig.height = 6,
  fig.align = "center"
)
```

```{r paquetes, echo=FALSE}
library(dplyr)
library(readr)
library(ggplot2)
library(tidyr)
library(tibble)
library(forcats)
library(scales)
library(janitor)
library(purrr)
library(stringr)
```

# Importación de datos

Se carga la base original del ESS6 y se realizan algunas comprobaciones iniciales de estructura.

```{r}
estudio <- read_csv("Datos/ESS6e02_7.csv", show_col_types = FALSE)

class(estudio)
dim(estudio)
names(estudio)
```
# 2. Diccionario básico de variables clave

Este bloque documenta las variables seleccionadas para el análisis.
```{r}

diccionario <- tribble(
  ~variable, ~pregunta, ~categorias,
  "gndr", "Gender", "1 = Male; 2 = Female; 9 = No answer",
  "icpart1", "Lives with husband/wife/partner", "1 = Yes; 2 = No; 9 = Not available",
  "chldhhe", "Ever had children living in household", "1 = Yes; 2 = No; 6 = Not applicable; 7 = Refusal; 8 = Don't know; 9 = No answer",
  "dvrcdeva", "Ever been divorced/had civil union dissolved", "1 = Yes; 2 = No; 7 = Refusal; 8 = Don't know; 9 = No answer",
  "domicil", "Domicile, respondent's description", "1 = Big city; 2 = Suburbs/outskirts; 3 = Town/small city; 4 = Country village; 5 = Farm/countryside; 7 = Refusal; 8 = Don't know; 9 = No answer",
  "eisced", "Highest level of education", "1 to 7 = education levels; 55 = Other; 77 = Refusal; 88 = Don't know; 99 = No answer",
  "mnactic", "Main activity, last 7 days", "1 = Paid work; 2 = Education; 3 = Unemployed looking; 4 = Unemployed not looking; 5 = Sick/disabled; 6 = Retired; 7 = Service; 8 = Housework/care; 9 = Other; 66 = Not applicable; 77 = Refusal; 88 = Don't know; 99 = No answer",
  "hincsrca", "Main source of household income", "1 = Wages; 2 = Self-employment; 3 = Farming; 4 = Pensions; 5 = Unemployment benefit; 6 = Other social benefits; 7 = Investments/savings; 8 = Other sources; 77 = Refusal; 88 = Don't know; 99 = No answer",
  "hincfel", "Feeling about household income nowadays", "1 = Living comfortably; 2 = Coping; 3 = Difficult; 4 = Very difficult; 7 = Refusal; 8 = Don't know; 9 = No answer",
  "cntry", "Country", "ISO country code"
)

diccionario
```

# 3. Exploración inicial de variables clave
Se revisan frecuencias y distribución de códigos antes de depurar.

```{r}


vars_clave <- c("gndr", "icpart1", "chldhhe", "dvrcdeva", "domicil",
                "eisced", "mnactic", "hincsrca", "hincfel", "cntry")

for (v in vars_clave) {
  cat("\n============================\n")
  cat("Variable:", v, "\n")
  cat("Pregunta:", diccionario$pregunta[diccionario$variable == v], "\n")
  cat("Categorías:", diccionario$categorias[diccionario$variable == v], "\n\n")

  print(
    estudio %>%
      count(.data[[v]]) %>%
      mutate(porcentaje = round(100 * n / sum(n), 1))
  )
}
```

# 4. Selección y depuración de variables
Se conservan solo las variables necesarias y se convierten a NA los códigos perdidos.

```{r}


vars <- c(
  "idno","cntry","anweight","happy","sclmeet","inprdsc","sclact","health",
  "pstvms","fltdpr","slprl","enjlf","fltpcfl","fltanx","dclvlf","accdng",
  "dngval","tmdotwa","sedirlf","gndr","yrbrn","agea","icpart1","chldhhe",
  "dvrcdeva","domicil","eisced","mnactic","hincsrca","hincfel"
)

df_dep <- estudio %>%
  select(any_of(vars)) %>%
  mutate(
    across(c(happy),
           ~ replace(.x, .x %in% c(77, 88, 99), NA_real_)),
    across(c(sclmeet),
           ~ replace(.x, .x %in% c(77, 88, 99), NA_real_)),
    across(c(sclact, health, pstvms, fltdpr, slprl, enjlf,
             fltpcfl, fltanx, dclvlf, accdng, dngval, hincfel),
           ~ replace(.x, .x %in% c(7, 8, 9), NA_real_)),
    across(c(inprdsc, tmdotwa, sedirlf),
           ~ replace(.x, .x %in% c(77, 88, 99), NA_real_)),
    across(c(yrbrn),
           ~ replace(.x, .x %in% c(7777, 8888, 9999), NA_real_)),
    across(c(agea),
           ~ replace(.x, .x %in% c(999), NA_real_)),
    across(c(gndr, icpart1),
           ~ replace(.x, .x %in% c(9), NA_real_)),
    across(c(chldhhe),
           ~ replace(.x, .x %in% c(6, 7, 8, 9), NA_real_)),
    across(c(dvrcdeva),
           ~ replace(.x, .x %in% c(7, 8, 9), NA_real_)),
    across(c(domicil),
           ~ replace(.x, .x %in% c(7, 8, 9), NA_real_)),
    across(c(eisced),
           ~ replace(.x, .x %in% c(0, 55, 77, 88, 99), NA_real_)),
    across(c(mnactic),
           ~ replace(.x, .x %in% c(66, 77, 88, 99), NA_real_)),
    across(c(hincsrca),
           ~ replace(.x, .x %in% c(77, 88, 99), NA_real_))
  )

write_csv(df_dep, "Datos/depurada/estudio_depurado.csv", na = "")
```

# 5. Recodificación para análisis e interpretación
Variables categóricas nominales/ordinales con etiquetas legibles.

```{r}

df_rec <- df_dep %>%
  mutate(
    gndr_num = case_when(
      gndr == 1 ~ 1,
      gndr == 2 ~ 2,
      TRUE ~ NA_real_
    ),
    gndr = factor(
      gndr_num,
      levels = c(1, 2),
      labels = c("Hombre", "Mujer")
    ),

    icpart1_num = case_when(
      icpart1 == 1 ~ 1,
      icpart1 == 2 ~ 2,
      TRUE ~ NA_real_
    ),
    icpart1 = factor(
      icpart1_num,
      levels = c(1, 2),
      labels = c("Sí", "No")
    ),

    chldhhe_num = case_when(
      chldhhe == 1 ~ 1,
      chldhhe == 2 ~ 2,
      TRUE ~ NA_real_
    ),
    chldhhe = factor(
      chldhhe_num,
      levels = c(1, 2),
      labels = c("Sí", "No")
    ),

    dvrcdeva_num = case_when(
      dvrcdeva == 1 ~ 1,
      dvrcdeva == 2 ~ 2,
      TRUE ~ NA_real_
    ),
    dvrcdeva = factor(
      dvrcdeva_num,
      levels = c(1, 2),
      labels = c("Sí", "No")
    ),

    domicil = factor(
      domicil,
      levels = 1:5,
      labels = c(
        "Gran ciudad",
        "Suburbios o afueras",
        "Ciudad o pueblo pequeño",
        "Pueblo rural",
        "Granja o casa en el campo"
      )
    ),

    eisced = factor(
      eisced,
      levels = 1:7,
      labels = c(
        "Menos que secundaria inferior",       # 1
        "Secundaria inferior",                 # 2
        "Secundaria superior (nivel bajo)",    # 3
        "Secundaria superior (nivel alto)",    # 4
        "Formación avanzada / subgrado",       # 5
        "Terciaria inferior / grado",          # 6
        "Terciaria superior / máster+"         # 7
      ),
      ordered = TRUE
    ),

    mnactic = factor(
      mnactic,
      levels = 1:9,
      labels = c(
        "Trabajo remunerado",
        "Educación",
        "Desempleado busca trabajo",
        "Desempleado no busca trabajo",
        "Enfermo/discapacitado",
        "Jubilado",
        "Servicio comunitario/militar",
        "Tareas domésticas/cuidado",
        "Otro"
      )
    ),

    hincsrca = factor(
      hincsrca,
      levels = 1:8,
      labels = c(
        "Salarios",
        "Autónomo",
        "Agricultura",
        "Pensiones",
        "Subsidio desempleo",
        "Otras ayudas sociales",
        "Ahorros/inversiones",
        "Otras fuentes"
      )
    ),

    hincfel_num = case_when(
      hincfel == 1 ~ 4,
      hincfel == 2 ~ 3,
      hincfel == 3 ~ 2,
      hincfel == 4 ~ 1,
      TRUE ~ NA_real_
    ),

    health_num = case_when(
      health == 1 ~ 5,
      health == 2 ~ 4,
      health == 3 ~ 3,
      health == 4 ~ 2,
      health == 5 ~ 1,
      TRUE ~ NA_real_
    ),

    hincfel = factor(
      hincfel_num,
      levels = c(1, 2, 3, 4),
      labels = c("Mucha dificultad", "Dificultad", "Satisface", "Muy satisfecho"),
      ordered = TRUE
    ),

    health = factor(
      health_num,
      levels = c(1, 2, 3, 4, 5),
      labels = c("Muy mala", "Mala", "Regular", "Buena", "Muy buena"),
      ordered = TRUE
    )
  )
```

```{r}
# 6. Comprobación rápida de la recodificación

table(df_rec$gndr, useNA = "ifany")
table(df_rec$gndr_num, useNA = "ifany")

table(df_rec$icpart1, useNA = "ifany")
table(df_rec$icpart1_num, useNA = "ifany")

table(df_rec$chldhhe, useNA = "ifany")
table(df_rec$chldhhe_num, useNA = "ifany")

table(df_rec$dvrcdeva, useNA = "ifany")
table(df_rec$dvrcdeva_num, useNA = "ifany")
```

# 7. Resumen de variables numéricas y ordinales
```{r}

vars_num <- c(
  "agea", "happy", "sclmeet", "inprdsc", "sclact",
  "pstvms", "fltdpr", "slprl", "enjlf", "fltpcfl", "fltanx",
  "dclvlf", "accdng", "dngval", "tmdotwa", "sedirlf",
  "health_num", "hincfel_num"
)

resumen_num <- lapply(vars_num, function(v) {
  x <- as.numeric(df_rec[[v]])
  data.frame(
    variable = v,
    n = sum(!is.na(x)),
    minimo = min(x, na.rm = TRUE),
    maximo = max(x, na.rm = TRUE),
    mediana = median(x, na.rm = TRUE),
    media = round(mean(x, na.rm = TRUE), 2),
    sd = round(sd(x, na.rm = TRUE), 2)
  )
}) %>% bind_rows()

resumen_num
write.csv(resumen_num, "Datos/depurada/tarea1_resumen_numericas.csv", row.names = FALSE)
```

# 8. Resumen de variables categóricas
```{r}

vars_cat <- c("gndr", "icpart1", "chldhhe", "dvrcdeva", "domicil",
              "eisced", "mnactic", "hincsrca", "cntry")

resumen_cat <- lapply(vars_cat, function(v) {
  x <- df_rec[[v]]
  data.frame(
    variable = v,
    n = sum(!is.na(x)),
    niveles = dplyr::n_distinct(x, na.rm = TRUE)
  )
}) %>% bind_rows()

resumen_cat
write.csv(resumen_cat, "Datos/depurada/tarea1_resumen_categoricas.csv", row.names = FALSE)
```

## 9.1 Configuración gráfica


```{r eda-config, include=FALSE}
theme_set(
  theme_minimal(base_size = 12) +
    theme(
      plot.title = element_text(face = "bold", size = 14, colour = "#1F2A44"),
      plot.subtitle = element_text(size = 11, colour = "#5B657A"),
      strip.text = element_text(face = "bold", colour = "#1F2A44"),
      axis.title = element_text(face = "bold", colour = "#1F2A44"),
      axis.text = element_text(colour = "#3E4A59"),
      panel.grid.minor = element_blank(),
      panel.grid.major.x = element_blank(),
      legend.position = "right",
      legend.title = element_text(face = "bold"),
      plot.title.position = "plot"
    )
)

dir.create("Datos/depurada", recursive = TRUE, showWarnings = FALSE)
dir.create("Graficos", recursive = TRUE, showWarnings = FALSE)
```





```{r}
# ------------------------------------------------------------
# 9.2 Definición de variables y etiquetas
# ------------------------------------------------------------

vars_num <- c(
  "agea", "happy", "sclmeet", "inprdsc", "sclact",
  "pstvms", "fltdpr", "slprl", "enjlf", "fltpcfl", "fltanx",
  "dclvlf", "accdng", "dngval", "tmdotwa", "sedirlf",
  "health_num", "hincfel_num"
)

vars_cat <- c(
  "gndr", "icpart1", "chldhhe", "dvrcdeva",
  "domicil", "eisced", "mnactic", "hincsrca", "cntry"
)

vars_vd_dashboard_num <- c(
  "happy", "sclmeet", "inprdsc", "dclvlf",
  "tmdotwa", "sedirlf", "health_num", "hincfel_num"
)

etiquetas_num <- c(
  agea = "Edad",
  happy = "Felicidad",
  sclmeet = "Frecuencia de reuniones sociales",
  inprdsc = "Personas íntimas",
  sclact = "Actividad social",
  pstvms = "Estado de ánimo positivo",
  fltdpr = "Depresión",
  slprl = "Problemas de sueño",
  enjlf = "Disfrute de la vida",
  fltpcfl = "Sentirse capaz",
  fltanx = "Ansiedad",
  dclvlf = "Libertad para decidir",
  accdng = "Logro",
  dngval = "Valoración",
  tmdotwa = "Tiempo para uno mismo",
  sedirlf = "Dirección vital",
  health_num = "Salud percibida",
  hincfel_num = "Percepción ingresos hogar"
)

etiquetas_vi <- c(
  gndr = "Sexo",
  icpart1 = "Convivencia en pareja",
  chldhhe = "Niños en el hogar",
  dvrcdeva = "Antecedente de divorcio",
  eisced = "Nivel educativo",
  hincfel = "Percepción de ingresos del hogar"
)

df_viz <- df_rec %>%
  mutate(
    eisced = factor(
      eisced,
      levels = levels(df_rec$eisced),
      labels = levels(df_rec$eisced),
      ordered = TRUE
    )
  )

```

```{r}
# 9.3 Resumen descriptivo de variables
# ------------------------------------------------------------

resumen_num <- lapply(vars_num, function(v) {
  x <- as.numeric(df_viz[[v]])
  data.frame(
    variable = v,
    etiqueta = etiquetas_num[[v]],
    n = sum(!is.na(x)),
    minimo = min(x, na.rm = TRUE),
    maximo = max(x, na.rm = TRUE),
    mediana = median(x, na.rm = TRUE),
    media = round(mean(x, na.rm = TRUE), 2),
    sd = round(sd(x, na.rm = TRUE), 2)
  )
}) %>% bind_rows()

resumen_cat <- lapply(vars_cat, function(v) {
  x <- df_viz[[v]]
  data.frame(
    variable = v,
    n = sum(!is.na(x)),
    niveles = dplyr::n_distinct(x, na.rm = TRUE)
  )
}) %>% bind_rows()

write.csv(resumen_num, "Datos/depurada/tarea1_resumen_numericas.csv", row.names = FALSE)
write.csv(resumen_cat, "Datos/depurada/tarea1_resumen_categoricas.csv", row.names = FALSE)
```

```{r}
# 9.4 Distribuciones univariadas y outliers
# ------------------------------------------------------------

df_num_long <- df_viz %>%
  select(all_of(c("agea", vars_vd_dashboard_num))) %>%
  pivot_longer(
    cols = everything(),
    names_to = "variable",
    values_to = "valor"
  ) %>%
  filter(!is.na(valor)) %>%
  mutate(
    variable = recode(variable, !!!etiquetas_num),
    variable = factor(variable, levels = unname(etiquetas_num[c("agea", vars_vd_dashboard_num)]))
  )

g_dist <- ggplot(df_num_long, aes(x = valor)) +
  geom_histogram(
    bins = 20,
    fill = "#4C78A8",
    color = "white",
    alpha = 0.9
  ) +
  facet_wrap(~ variable, scales = "free", ncol = 3) +
  labs(
    title = "Distribución de variables numéricas y ordinales resumidas",
    subtitle = "Exploración de forma, concentración y asimetría",
    x = "Valor",
    y = "Frecuencia"
  )

g_outliers <- ggplot(df_num_long, aes(x = variable, y = valor, fill = variable)) +
  geom_boxplot(alpha = 0.85, outlier.color = "#E45756", outlier.alpha = 0.25) +
  coord_flip() +
  scale_fill_brewer(palette = "Set3") +
  labs(
    title = "Valores atípicos y dispersión",
    subtitle = "Boxplots de variables clave",
    x = NULL,
    y = "Valor"
  ) +
  theme(legend.position = "none")

g_dist
g_outliers

ggsave("Graficos/01_distribuciones_clave.png", g_dist, width = 12, height = 8, dpi = 300)
ggsave("Graficos/02_outliers_clave.png", g_outliers, width = 10, height = 7, dpi = 300)
```

```{r}

# 9.5 Relación entre edad y bienestar


df_edad_bienestar <- df_viz %>%
  select(
    agea,
    all_of(vars_vd_dashboard_num)
  ) %>%
  pivot_longer(
    cols = -agea,
    names_to = "variable",
    values_to = "valor"
  ) %>%
  filter(
    !is.na(agea),
    !is.na(valor)
  ) %>%
  mutate(
    variable = recode(
      variable,
      !!!etiquetas_num
    )
  )

set.seed(123)

df_edad_bienestar_muestra <- df_edad_bienestar %>%
  group_by(variable) %>%
  group_modify(~{
    n_muestra <- min(3000, nrow(.x))
    slice_sample(.x, n = n_muestra)
  }) %>%
  ungroup()

g_edad_bienestar <- ggplot(
  df_edad_bienestar_muestra,
  aes(
    x = agea,
    y = valor
  )
) +
  geom_point(
    alpha = 0.10,
    color = "#F58518",
    size = 0.8
  ) +
  geom_smooth(
    method = "loess",
    se = FALSE,
    color = "#1F2A44",
    linewidth = 0.8
  ) +
  facet_wrap(
    ~ variable,
    scales = "free_y",
    ncol = 3
  ) +
  labs(
    title = "Relación entre edad e indicadores de bienestar",
    subtitle = "Dispersión con muestra aleatoria y tendencia suavizada",
    x = "Edad",
    y = "Valor"
  )

g_edad_bienestar

ggsave(
  "Graficos/03_edad_bienestar.png",
  g_edad_bienestar,
  width = 12,
  height = 8,
  dpi = 300
)

```

```{r}

# 9.6 Indicadores de bienestar según nivel educativo (revisar si se repite con lo hecho en 9.8)

vars_bienestar <- c(
  "happy", "sclmeet", "inprdsc", "dclvlf",
  "tmdotwa", "sedirlf", "health_num", "hincfel_num"
)

df_heat_educ <- df_viz %>%

  # ELIMINAR REGISTROS SIN NIVEL EDUCATIVO
  filter(!is.na(eisced)) %>%

  group_by(eisced) %>%

  summarise(
    across(
      all_of(vars_bienestar),
      ~ mean(.x, na.rm = TRUE)
    ),
    .groups = "drop"
  ) %>%

  pivot_longer(
    cols = -eisced,
    names_to = "indicador",
    values_to = "media"
  ) %>%

  mutate(
    indicador = recode(indicador, !!!etiquetas_num)
  )

ggplot(df_heat_educ,
       aes(x = indicador,
           y = eisced,
           fill = media)) +

  geom_tile(color = "white") +

  geom_text(
    aes(label = sprintf("%.1f", media)),  # etiquetas numéricas, sin "NA"
    size = 3
  ) +

  scale_fill_gradient(
    low = "#DCEAF6",
    high = "#2C6DA4",
    na.value = "white"
  ) +

  labs(
    title = "Bienestar medio según nivel educativo",
    subtitle = "Valores medios por nivel educativo",
    x = NULL,
    y = "Nivel educativo",
    fill = "Media"
  ) +

  theme(
    axis.text.x = element_text(
      angle = 30,
      hjust = 1
    ),
    panel.grid = element_blank()
  )
```

```{r}

# 9.7 Funciones auxiliares para subgrupos


pal_salud <- c(
  "Muy mala"  = "#08306B",
  "Mala"      = "#2171B5",
  "Regular"   = "#6BAED6",
  "Buena"     = "#C6DBEF",
  "Muy buena" = "#DEEBF7"
)

pal_ingresos <- c(
  "Mucha dificultad" = "#7F0000",
  "Dificultad"       = "#D7301F",
  "Satisface"        = "#FC8D59",
  "Muy satisfecho"   = "#FEE0D2"
)


# Distribuciones tipo Likert


graficar_likert_subgrupo <- function(
  data,
  grupo_var,
  respuesta_var,
  respuesta_num_var,
  titulo,
  xlab,
  fill_lab,
  paleta
) {

  df_plot <- data %>%
    filter(
      !is.na(.data[[grupo_var]]),
      !is.na(.data[[respuesta_var]]),
      !is.na(.data[[respuesta_num_var]])
    ) %>%
    count(.data[[grupo_var]], .data[[respuesta_var]]) %>%
    group_by(.data[[grupo_var]]) %>%
    mutate(prop = n / sum(n)) %>%
    ungroup() %>%
    left_join(
      data %>%
        filter(
          !is.na(.data[[grupo_var]]),
          !is.na(.data[[respuesta_num_var]])
        ) %>%
        group_by(.data[[grupo_var]]) %>%
        summarise(
          media_orden = mean(.data[[respuesta_num_var]], na.rm = TRUE),
          .groups = "drop"
        ),
      by = grupo_var
    ) %>%
    mutate(
      grupo_ordenado = fct_reorder(
        as.factor(.data[[grupo_var]]),
        media_orden
      )
    )

  ggplot(
    df_plot,
    aes(
      x = grupo_ordenado,
      y = prop,
      fill = .data[[respuesta_var]]
    )
  ) +
    geom_col(
      width = 0.72,
      colour = "white"
    ) +
    scale_y_continuous(labels = percent_format()) +
    scale_fill_manual(values = paleta) +
    coord_flip() +
    labs(
      title = titulo,
      subtitle = "Distribución porcentual por subgrupo",
      x = xlab,
      y = "Porcentaje",
      fill = fill_lab
    )
}


# Heatmaps de perfiles medios


graficar_heatmap_perfiles <- function(
  data,
  grupo_var,
  titulo,
  ylab,
  variables_resumen
) {

  resumen <- data %>%
    filter(!is.na(.data[[grupo_var]])) %>%
    group_by(.data[[grupo_var]]) %>%
    summarise(
      across(
        all_of(variables_resumen),
        ~ mean(.x, na.rm = TRUE)
      ),
      .groups = "drop"
    ) %>%
    pivot_longer(
      cols = -all_of(grupo_var),
      names_to = "indicador",
      values_to = "media"
    ) %>%
    filter(!is.na(media)) %>%
    mutate(
      indicador = recode(indicador, !!!etiquetas_num)
    )

  ggplot(
    resumen,
    aes(
      x = indicador,
      y = .data[[grupo_var]],
      fill = media
    )
  ) +
    geom_tile(
      colour = "white",
      linewidth = 0.6
    ) +
    geom_text(
      aes(label = sprintf("%.1f", media)),
      size = 3.2,
      colour = "#1F2A44"
    ) +
    scale_fill_gradient(
      low = "#DCEAF6",
      high = "#2C6DA4"
    ) +
    labs(
      title = titulo,
      subtitle = "Perfil medio de variables de bienestar",
      x = NULL,
      y = ylab,
      fill = "Media"
    ) +
    theme(
      axis.text.x = element_text(
        angle = 30,
        hjust = 1
      ),
      panel.grid = element_blank()
    )
}
```


```{r}

# 9.8 Exploración VI -> VD



# SEXO


g_salud_sexo <- graficar_likert_subgrupo(
  data = df_viz,
  grupo_var = "gndr",
  respuesta_var = "health",
  respuesta_num_var = "health_num",
  titulo = "Salud percibida según sexo",
  xlab = "Sexo",
  fill_lab = "Salud percibida",
  paleta = pal_salud
)

g_ingresos_sexo <- graficar_likert_subgrupo(
  data = df_viz,
  grupo_var = "gndr",
  respuesta_var = "hincfel",
  respuesta_num_var = "hincfel_num",
  titulo = "Percepción de ingresos según sexo",
  xlab = "Sexo",
  fill_lab = "Percepción ingresos",
  paleta = pal_ingresos
)

g_heat_sexo <- graficar_heatmap_perfiles(
  data = df_viz,
  grupo_var = "gndr",
  titulo = "Perfil de bienestar según sexo",
  ylab = "Sexo",
  variables_resumen = vars_vd_dashboard_num
)

# PAREJA


g_salud_pareja <- graficar_likert_subgrupo(
  df_viz,
  "icpart1",
  "health",
  "health_num",
  "Salud percibida según convivencia en pareja",
  "Convivencia en pareja",
  "Salud percibida",
  pal_salud
)

g_ingresos_pareja <- graficar_likert_subgrupo(
  df_viz,
  "icpart1",
  "hincfel",
  "hincfel_num",
  "Percepción de ingresos según convivencia en pareja",
  "Convivencia en pareja",
  "Percepción ingresos",
  pal_ingresos
)

g_heat_pareja <- graficar_heatmap_perfiles(
  df_viz,
  "icpart1",
  "Perfil de bienestar según convivencia en pareja",
  "Convivencia en pareja",
  vars_vd_dashboard_num
)


# HIJOS


g_salud_hijos <- graficar_likert_subgrupo(
  df_viz,
  "chldhhe",
  "health",
  "health_num",
  "Salud percibida según presencia de niños en el hogar",
  "Niños en el hogar",
  "Salud percibida",
  pal_salud
)

g_ingresos_hijos <- graficar_likert_subgrupo(
  df_viz,
  "chldhhe",
  "hincfel",
  "hincfel_num",
  "Percepción de ingresos según presencia de niños en el hogar",
  "Niños en el hogar",
  "Percepción ingresos",
  pal_ingresos
)

g_heat_hijos <- graficar_heatmap_perfiles(
  df_viz,
  "chldhhe",
  "Perfil de bienestar según presencia de niños",
  "Niños en el hogar",
  vars_vd_dashboard_num
)


# DIVORCIO


g_salud_divorcio <- graficar_likert_subgrupo(
  df_viz,
  "dvrcdeva",
  "health",
  "health_num",
  "Salud percibida según antecedente de divorcio",
  "Antecedente de divorcio",
  "Salud percibida",
  pal_salud
)

g_ingresos_divorcio <- graficar_likert_subgrupo(
  df_viz,
  "dvrcdeva",
  "hincfel",
  "hincfel_num",
  "Percepción de ingresos según antecedente de divorcio",
  "Antecedente de divorcio",
  "Percepción ingresos",
  pal_ingresos
)

g_heat_divorcio <- graficar_heatmap_perfiles(
  df_viz,
  "dvrcdeva",
  "Perfil de bienestar según antecedente de divorcio",
  "Antecedente de divorcio",
  vars_vd_dashboard_num
)

# EDUCACIÓN

g_salud_educ <- graficar_likert_subgrupo(
  df_viz,
  "eisced",
  "health",
  "health_num",
  "Salud percibida según nivel educativo",
  "Nivel educativo",
  "Salud percibida",
  pal_salud
)

g_ingresos_educ <- graficar_likert_subgrupo(
  df_viz,
  "eisced",
  "hincfel",
  "hincfel_num",
  "Percepción de ingresos según nivel educativo",
  "Nivel educativo",
  "Percepción ingresos",
  pal_ingresos
)

g_heat_educ <- graficar_heatmap_perfiles(
  df_viz,
  "eisced",
  "Perfil de bienestar según nivel educativo",
  "Nivel educativo",
  vars_vd_dashboard_num
)

# INGRESOS COMO VARIABLE INDEPENDIENTE


g_salud_ingresos <- graficar_likert_subgrupo(
  df_viz,
  "hincfel",
  "health",
  "health_num",
  "Salud percibida según ingresos del hogar",
  "Percepción ingresos hogar",
  "Salud percibida",
  pal_salud
)

g_heat_ingresos <- graficar_heatmap_perfiles(
  df_viz,
  "hincfel",
  "Perfil de bienestar según ingresos del hogar",
  "Percepción ingresos hogar",
  setdiff(vars_vd_dashboard_num, "hincfel_num")
)
```

```{r}

# 9.9 Mostrar y guardar gráficas


graficos_lista <- list(

  g_salud_sexo = g_salud_sexo,
  g_ingresos_sexo = g_ingresos_sexo,
  g_heat_sexo = g_heat_sexo,

  g_salud_pareja = g_salud_pareja,
  g_ingresos_pareja = g_ingresos_pareja,
  g_heat_pareja = g_heat_pareja,

  g_salud_hijos = g_salud_hijos,
  g_ingresos_hijos = g_ingresos_hijos,
  g_heat_hijos = g_heat_hijos,

  g_salud_divorcio = g_salud_divorcio,
  g_ingresos_divorcio = g_ingresos_divorcio,
  g_heat_divorcio = g_heat_divorcio,

  g_salud_educ = g_salud_educ,
  g_ingresos_educ = g_ingresos_educ,
  g_heat_educ = g_heat_educ,

  g_salud_ingresos = g_salud_ingresos,
  g_heat_ingresos = g_heat_ingresos
)

# Mostrar todas las gráficas

walk(
  graficos_lista,
  print
)

# Guardar todas las gráficas

walk2(
  .x = graficos_lista,
  .y = names(graficos_lista),
  .f = ~ ggsave(
    filename = file.path(
      "Graficos",
      paste0(.y, ".png")
    ),
    plot = .x,
    width = 12,
    height = 8,
    dpi = 300
  )
)

```

