---
title: "Informe técnico ESS6 Bienestar Subjetivo"
author: "Mónica Pachón Basallo"
date: "`r Sys.Date()`"
output:
  html_document:
    toc: true
    toc_float: true
    number_sections: true
---

```{r setup, include=FALSE}
knitr::opts_chunk$set(
  echo = TRUE,
  warning = FALSE,
  message = FALSE
)
```

# Introducción

Este informe presenta un análisis descriptivo del bienestar subjetivo utilizando los datos de la European Social Survey (ESS Round 6).

# Objetivos

## Objetivo general

Analizar la relación entre distintos factores sociodemográficos, familiares y económicos y el bienestar subjetivo en Europa.

## Objetivos específicos

1. Describir los niveles de bienestar subjetivo.
2. Analizar la relación entre educación y bienestar.
3. Analizar la relación entre ingresos percibidos y bienestar.
4. Comparar indicadores de bienestar según características sociodemográficas.
5. Elaborar productos reproducibles para la comunicación de resultados.

# Carga de datos

```{r}
library(dplyr)
library(readr)
library(ggplot2)

df <- read_csv(
  "../Datos/depurada/estudio_recodificado.csv",
  show_col_types = FALSE
)

```

# Tamaño de la muestra

La base de datos contiene **`r nrow(df)`** observaciones y **`r ncol(df)`** variables.

# Estadísticos descriptivos de felicidad

```{r}
df %>%
  summarise(
    Media = mean(happy, na.rm = TRUE),
    Mediana = median(happy, na.rm = TRUE),
    Desv_Tipica = sd(happy, na.rm = TRUE)
  )
```

# Distribución de la felicidad

```{r}
ggplot(df, aes(x = happy)) +
  geom_histogram(binwidth = 1) +
  labs(
    title = "Distribución de la felicidad",
    x = "Nivel de felicidad",
    y = "Frecuencia"
  )
```

# Conclusiones

La distribución observada permite obtener una visión general de los niveles de bienestar subjetivo de la muestra estudiada.

Este informe servirá como punto de partida para análisis posteriores y para el desarrollo del dashboard interactivo.