---
title: "Informe técnico ESS6: Bienestar subjetivo en Europa"
author: "Mónica Pachón Basallo"
date: "`r Sys.Date()`"
output:
  html_document:
    toc: true
    toc_float: true
    number_sections: true
---

```{r setup, include=FALSE}
knitr::opts_chunk$set(
  echo = TRUE,
  warning = FALSE,
  message = FALSE
)
```

# Introducción

La reproducibilidad constituye uno de los principios fundamentales de la ciencia de datos. Este proyecto utiliza datos de la European Social Survey (ESS Round 6) para analizar la relación entre bienestar subjetivo y diferentes características sociodemográficas, familiares y económicas.

Los datos han sido sometidos a un proceso reproducible de selección, limpieza y recodificación mediante scripts de R.

# Objetivos

## Objetivo general

Analizar la relación entre distintos factores sociodemográficos, familiares y económicos y el bienestar subjetivo de la población europea.

## Objetivos específicos

1. Describir los niveles de bienestar subjetivo de la muestra.
2. Analizar la relación entre nivel educativo y bienestar subjetivo.
3. Analizar la relación entre percepción de ingresos y bienestar subjetivo.
4. Comparar indicadores de bienestar entre distintos grupos sociales.
5. Generar productos reproducibles para comunicar resultados.

# Datos y metodología

Los datos proceden de la European Social Survey Round 6.

Para el desarrollo del proyecto se realizaron las siguientes tareas:

- Selección de variables relevantes para el estudio.
- Tratamiento de valores perdidos.
- Recodificación de variables.
- Construcción de indicadores para análisis y visualización.
- Elaboración de productos reproducibles mediante R Markdown.

# Carga de datos

```{r}
library(dplyr)
library(readr)
library(ggplot2)
library(knitr)

df <- read_csv(
  "../Datos/depurada/base_final_reto2.csv",
  show_col_types = FALSE
)
```

# Descripción de la muestra

La base final contiene **`r format(nrow(df), big.mark = ".")`** observaciones y **`r ncol(df)`** variables.

La edad media observada es de **`r round(mean(df$agea, na.rm = TRUE),1)`** años.

La felicidad media registrada es de **`r round(mean(df$happy, na.rm = TRUE),2)`** puntos sobre una escala de 0 a 10.

# Estadísticos descriptivos de felicidad

```{r}
resumen_happy <- df %>%
  summarise(
    Casos = sum(!is.na(happy)),
    Media = round(mean(happy, na.rm = TRUE), 2),
    Mediana = median(happy, na.rm = TRUE),
    Desv_Tipica = round(sd(happy, na.rm = TRUE), 2),
    Minimo = min(happy, na.rm = TRUE),
    Maximo = max(happy, na.rm = TRUE)
  )

kable(
  resumen_happy,
  caption = "Estadísticos descriptivos de felicidad"
)
```

# Bienestar subjetivo e ingresos

La percepción económica del hogar constituye una de las dimensiones más relevantes para comprender el bienestar subjetivo.

```{r}
tabla_ingresos <- df %>%
  filter(!is.na(hincfel)) %>%
  group_by(hincfel) %>%
  summarise(
    Participantes = n(),
    Felicidad_media = round(mean(happy, na.rm = TRUE), 2),
    Salud_media = round(mean(health_num, na.rm = TRUE), 2),
    Libertad_media = round(mean(dclvlf, na.rm = TRUE), 2),
    .groups = "drop"
  )

kable(
  tabla_ingresos,
  caption = "Indicadores medios según percepción económica"
)
```

Los resultados muestran diferencias apreciables entre grupos económicos en distintos indicadores relacionados con el bienestar subjetivo.

# Felicidad media según percepción económica

```{r}
df %>%
  filter(!is.na(hincfel)) %>%
  group_by(hincfel) %>%
  summarise(
    felicidad_media = mean(happy, na.rm = TRUE)
  ) %>%
  ggplot(
    aes(
      x = hincfel,
      y = felicidad_media
    )
  ) +
  geom_col(fill = "#4C78A8") +
  labs(
    title = "Felicidad media según percepción económica",
    x = "Percepción económica del hogar",
    y = "Felicidad media"
  )
```

# Bienestar subjetivo y educación

El nivel educativo constituye otro de los factores potencialmente asociados al bienestar subjetivo.

```{r}
tabla_educacion <- df %>%
  filter(!is.na(eisced)) %>%
  group_by(eisced) %>%
  summarise(
    Participantes = n(),
    Felicidad_media = round(mean(happy, na.rm = TRUE), 2),
    Salud_media = round(mean(health_num, na.rm = TRUE), 2),
    Libertad_media = round(mean(dclvlf, na.rm = TRUE), 2),
    .groups = "drop"
  )

kable(
  tabla_educacion,
  caption = "Indicadores medios según nivel educativo"
)
```

# Felicidad media según nivel educativo

```{r}
df %>%
  filter(!is.na(eisced)) %>%
  group_by(eisced) %>%
  summarise(
    felicidad_media = mean(happy, na.rm = TRUE)
  ) %>%
  ggplot(
    aes(
      x = eisced,
      y = felicidad_media
    )
  ) +
  geom_col(fill = "#54A24B") +
  labs(
    title = "Felicidad media según nivel educativo",
    x = "Nivel educativo",
    y = "Felicidad media"
  ) +
  theme(
    axis.text.x = element_text(
      angle = 35,
      hjust = 1
    )
  )
```

# Conclusiones

La muestra analizada presenta niveles relativamente elevados de bienestar subjetivo.

La percepción económica muestra una asociación clara con los indicadores de bienestar, observándose valores medios superiores entre quienes manifiestan una situación económica más favorable.

Asimismo, el nivel educativo presenta diferencias en los niveles medios de felicidad y salud percibida, lo que justifica análisis posteriores más detallados.

Este informe constituye un producto reproducible generado mediante R Markdown y servirá como base para el desarrollo del dashboard interactivo y de la presentación final del proyecto.