---
title: "Bienestar subjetivo y desigualdades sociales (ESS6)"
author: "Mónica Pachón Basallo"
date: "`r Sys.Date()`"
output: ioslides_presentation
---

```{r setup, include=FALSE}
knitr::opts_chunk$set(
  echo = FALSE,
  warning = FALSE,
  message = FALSE
)

library(dplyr)
library(readr)
library(ggplot2)
library(tidyr)

df <- read_csv(
  "../Datos/depurada/base_final_reto2.csv",
  show_col_types = FALSE
)
```

## Introducción

- Proyecto basado en la European Social Survey (ESS6).
- Se analizan distintas dimensiones del bienestar subjetivo.
- El objetivo es estudiar la relación entre bienestar, ingresos, educación y características sociodemográficas.

## Objetivos

**Objetivo general**

Analizar la relación entre factores sociodemográficos, familiares y económicos y el bienestar subjetivo de la población europea.

**Objetivos específicos**

- Describir los niveles de bienestar.
- Analizar diferencias según ingresos.
- Analizar diferencias según educación.
- Comparar grupos sociales.
- Identificar factores asociados al bienestar.

## Descripción de la muestra

- Base de datos: European Social Survey (ESS6).
- Cobertura: 29 países europeos.
- Más de 50.000 participantes.
- Variable principal: felicidad subjetiva (0-10).
- Indicadores complementarios: salud, dirección vital, libertad para decidir, relaciones sociales, apoyo íntimo y tiempo propio.

## Distribución de felicidad

```{r}
ggplot(df, aes(x = happy)) +
  geom_histogram(
    binwidth = 1,
    fill = "#4C78A8",
    color = "white"
  ) +
  scale_x_continuous(breaks = 0:10) +
  labs(
    title = "Distribución de felicidad",
    x = "Felicidad",
    y = "Frecuencia"
  ) +
  theme_minimal()
```

## Bienestar según percepción económica

```{r}
indicadores <- c(
  "happy",
  "health_num",
  "sedirlf",
  "dclvlf",
  "inprdsc",
  "sclmeet"
)

etiquetas <- c(
  happy = "Felicidad",
  health_num = "Salud",
  sedirlf = "Dirección vital",
  dclvlf = "Libertad",
  inprdsc = "Apoyo íntimo",
  sclmeet = "Relaciones"
)

heatmap_ingresos <- df %>%
  filter(!is.na(hincfel)) %>%
  group_by(hincfel) %>%
  summarise(
    across(
      all_of(indicadores),
      ~ mean(.x, na.rm = TRUE)
    ),
    .groups = "drop"
  ) %>%
  pivot_longer(
    cols = -hincfel,
    names_to = "indicador",
    values_to = "media"
  ) %>%
  mutate(
    indicador = recode(indicador, !!!etiquetas)
  )

ggplot(
  heatmap_ingresos,
  aes(
    x = indicador,
    y = hincfel,
    fill = media
  )
) +
  geom_tile(colour = "white") +
  geom_text(
    aes(label = round(media, 1)),
    size = 4
  ) +
  scale_fill_gradient(
    low = "#E8F1FA",
    high = "#2C6DA4"
  ) +
  labs(
    title = "Perfil de bienestar según ingresos",
    x = NULL,
    y = NULL
  )
```

## Bienestar según nivel educativo

```{r}
heatmap_educ <- df %>%
  filter(!is.na(eisced)) %>%
  group_by(eisced) %>%
  summarise(
    across(
      all_of(indicadores),
      ~ mean(.x, na.rm = TRUE)
    ),
    .groups = "drop"
  ) %>%
  pivot_longer(
    cols = -eisced,
    names_to = "indicador",
    values_to = "media"
  ) %>%
  mutate(
    indicador = recode(indicador, !!!etiquetas)
  )

ggplot(
  heatmap_educ,
  aes(
    x = indicador,
    y = as.factor(eisced),
    fill = media
  )
) +
  geom_tile(colour = "white") +
  geom_text(
    aes(label = round(media, 1)),
    size = 4
  ) +
  scale_fill_gradient(
    low = "#FCE8E6",
    high = "#D04A35"
  ) +
  labs(
    title = "Perfil de bienestar según educación",
    x = NULL,
    y = "Nivel educativo"
  )
```

## Conclusiones

- Los ingresos muestran la asociación más fuerte con el bienestar subjetivo.
- La educación presenta una relación positiva consistente.
- Existen desigualdades sociales relevantes en distintas dimensiones del bienestar.
- El dashboard desarrollado permite explorar estos patrones de forma reproducible e interactiva.